【裁判字號】    99,消債抗,23
【裁判日期】    990402
【裁判案由】    聲請免責
【裁判全文】
臺灣臺北地方法院民事裁定            99年度消債抗字第23號
    抗  告  人  甲○○
上列抗告人因消費者債務清理聲請免責事件，對於中華民國九十
八年十二月十七日本院九十八年度消債聲字第六十四號裁定提起
抗告，本院裁定如下：
    主  文
抗告駁回。
抗告費用由抗告人負擔。
    理  由
一、抗告人聲請意旨略以：抗告人聲請消費者債務清算，業經本
    院以九十八年度消債清第七十號裁定開始清算程序，並同時
    終止清算程序，抗告人並無消費者債務清理條例（下稱消債
    條例）第一百三十三條及第一百三十四條各款情事，爰依消
    債條例第一百三十二條規定聲請免責。原裁定則以：債務人
    明知其本身收入不高卻大量消費及連續借款，並從事與其本
    身收入顯不相當之投資行為，遂裁定債務人不得免責。
二、本件抗告意旨略以：抗告人原擔任業務工作，但因罹患精神
    疾病，收入僅供日常生活，再因抗告人無不動產，並居住在
    父親之違建房屋，已遭國有財產局請求搬遷及給付相當租金
    之不當得利，為免日後無居住所，抗告人乃積極希望能增加
    收入，抗告人因此遭王臺生以投資為名詐騙，遂陸續交付金
    錢合計新台幣（下同）五十七萬四千二百元，抗告人復為幫
    助友人彭紹棋，遂向中國信託商業銀行及富邦商業銀行借貸
    六十一萬八千元，再交付彭紹棋，但彭紹棋違約未清償；又
    抗告人無業後投資美容事業，乃不得不之選擇，非抗告人從
    事投機事業，抗告人所為乃正常市場經濟，故原審認為抗告
    人有浪費、投機及從事不相當行為，自有不當，應予廢棄改
    判。
三、按法院為終止或終結清算程序之裁定確定後，除別有規定外
    ，應以裁定免除債務人之債務；再債務人有下列各款情形之
    一者，法院應為不免責之裁定，但債務人證明經普通債權人
    全體同意者，不在此限：一、於七年內曾依破產法或本條例
    規定受免責；二、隱匿、毀損應屬清算財團之財產，或為其
    他不利於債權人之處分；三、捏造債務或承認不真實之債務
    ；四、因浪費、賭博或其他投機行為，致財產顯然減少或負
    擔過重之債務，而生開始清算之原因；五、於清算聲請前一
    年內，已有清算之原因，而隱瞞其事實，使他人與之為交易
    致生損害；六、明知已有清算原因之事實，非基於本人之義
    務，而以特別利於債權人中之一人或數人為目的，提供擔保
    或消滅債務；七、隱匿、毀棄、偽造或變造帳簿或其他會計
    文件之全部或一部，致其財產之狀況不真確；八、故意於財
    產及收入狀況說明書為不實之記載，或有其他故意違反本條
    例所定義務之行為，消債條例第一百三十二條及第一百三十
    四條分別定有明文。核法律所設債務人免責之制度，應在鼓
    勵勤勞誠實之債務人，而非縱容投機不誠實之債務人，倘債
    務人不思如何履行清償債務，反算計消債條例中之免責制度
    ，自與消債條例之本旨有違；再消費者依清算程序清理債務
    ，債權人已蒙受相當損失，如債務人對於清算之原因有可歸
    責性，或有虛偽不實、違反誠信或消債條例所定義務之行為
    ，致害及債權人權益，或影響清算程序之進行，自不宜予以
    免責（消債條例第一百三十二條立法理由參照）。又消債條
    例第一百三十四條第一項第四款所規定之浪費或投機行為，
    係指生活支出超逾個人收入所應支出之程度，或心存僥倖以
    一時之小投資博取大利益，使自己負擔更大債務。
四、經查：
（一）抗告人聲請消債條例事件，前經本院裁定於民國九十八年
      九月十八日中午十二時起開始清算，並同時終止清算，業
      經調取本院九十八年度消債清字第七十號卷宗核閱屬實。
（二）再經本院詢問是否允許抗告人免責，其債權人中國信託商
      業銀行、玉山商業銀行股份、台北富邦商業銀行等均表示
      不同意抗告人免責（見本院卷第29頁至第30頁、第31頁至
      第32頁、第34頁至第35頁、第38頁至第39頁、第41頁至第
      49頁），其理由為抗告人多筆信用卡消費顯非日常生活所
      必要之消費，用卡浮誇習性之虞等語。
（三）抗告人雖主張其受王臺生詐欺始交付五十七萬四千二百元
      云云，惟抗告人自陳其是以業務維生，每月收入二萬一千
      元（見原審卷第13頁背），然抗告人與王臺生於九十七年
      六月二十八日始在台北市○○路一九七號之自助餐店內用
      餐認識，抗告人即於九十七年九月五日起陸續交付三十七
      萬九千元與王臺生，購買EGF活顏生長因子時空膠囊，及
      交付三萬二千元購買面膜一百三十盒；抗告人再因王臺生
      告知為其成立公司，遂支付政府規費、代辦信用保證金代
      書費、會計報表代書費及證照費共十四萬五千二百五十元
      ；抗告人再依王臺生指示以刷卡五萬元換現金四萬五千五
      百元交付王臺生（見原審卷第16頁至第17頁之臺灣台北地
      方法院九十八年度易字第一八０二號刑事判決參照），惟
      抗告人在與王臺生認識僅二個月餘之情況下，實難認抗告
      人對於王臺生之背景已經清楚，且由抗告人聲請清算提出
      之財產及收入狀況說明書（見本院九十八年度消債清字第
      七十號卷第5頁至第7頁）所載薪資來源可知，抗告人過去
      乃在文具行工作及從事房地產交易，並無從事美容相關用
      品銷售之經驗，抗告人對於王臺生上開介紹之產品成份及
      銷售情況應不瞭解，即率然投入六十萬一千七百五十元（
      379000＋32000＋145250＋50000＝601750），此金額大於
      抗告人九十八年八月十日聲請清算前二年之收入計五十七
      萬零八百零八元（見本院九十八年度消債清字第八十號卷
      第5頁），抗告人甚至以刷卡換現金之方式換取金錢，將
      超逾其兩年之總收入經由其不熟悉背景之人投入其不熟悉
      之商品市場，抗告人顯然係心存僥倖以一時之小投資想博
      取大利益，因而使自己負擔更大債務，自屬消債條例第一
      百三十四條第四款所謂投機行為。
（四）抗告人再主張其於九十七年間，因彭紹棋向其借款六十萬
      八千元，其基於熱心助人遂向中國信託商業銀行等銀行貸
      款後，再借與彭紹棋云云，惟彭紹棋向抗告人借貸之款項
      已逾抗告人九十八年八月間聲請清算前二年總所得，抗告
      人自陳斯時其已無資力借款與彭紹棋，卻未衡量自身經濟
      能力，在無詳實充分還款計劃及確認彭紹棋可依約清償之
      情況下，即向銀行借貸如此高額款項，再將之借與彭紹棋
      使用，致增加抗告人本身之債務，此項借貸顯非其生活必
      要支出，自屬浪費並具投機性質，與消債條例第一百三十
      四條第四款規定等不免責事由相當。
五、綜上所述，抗告人大量不當之投資及借貸行為，均非生活必
    要之支出，其消費已經逾越其所得負擔之能力，而屬奢侈、
    浪費或其他投機行為之性質，抗告人對於清算之原因有可歸
    責性，核與消債條例第一百三十四條第四款所規定之不免責
    事由相當。原審裁定不予免責，核無違誤，抗告意旨指摘原
    裁定不當，求予廢棄，並准抗告人為免責聲請，為無理由，
    應予駁回。
六、據上論結，本件抗告為無理由，依消債條例第十五條，民事
    訴訟法第四百九十五條之一第一項、第四百四十九條第一項
    、第九十五條、第七十八條，裁定如主文。
中    華    民    國     99   年     4    月    2     日
                民事第三庭  審判長  法    官  丁蓓蓓
                                    法    官  黃明發
                                    法    官  黃書苑
以上正本係照原本作成。
本裁定不得抗告。
中    華    民    國     99   年     4    月    2     日
                                    書 記 官  蔡月女

司法院資訊處製作；財團法人民間司法改革基金會備份。
